【裁判字號】    89,台上,3697
【裁判日期】    890629
【裁判案由】    偽造文書
【裁判全文】
最高法院刑事判決                              八十九年度台上字第三六九七號
    上訴人  台灣高等法院檢察署檢察官
    被  告  甲○○
右上訴人因被告偽造文書案件，不服台灣高等法院中華民國八十八年六月三日第二審
更審判決（八十七年度重上更(四)字第一七二號，起訴案號：台灣板橋地方法院檢察署
八十一年度偵字第二四○七號），提起上訴，本院判決如左：
    主  文
原判決撤銷，發回台灣高等法院。
    理  由
本件原判決以：公訴意旨以同案被告林富全（已於民國八十五年二月二十九日死亡）
係林公日祭祀公業管理人，受該祭祀公業派下員全體之委託，負責處理與該祭祀公業
有關一切事務。翁中俊（七十九年八月十六日死亡）、林淑美、林金欗係該祭祀公業
派下，亦為同胞姊弟。七十五年間該祭祀公業出售土地獲得款項，其中應分配給林淑
美、林金欗新台幣（下同）八百萬元，林富全於處理本筆款項發放時，明知該款應由
本人親自領取，如委託他人代領時，亦應詳實核對有關文件，以防冒領，竟不思此圖
，於翁中俊夥同其子即被告甲○○共同偽造林淑美委託書、印章向該祭祀公業提出，
詐領該筆款項時，未為查證，即意圖為翁中俊、甲○○二人不法之利益，貿然讓該二
人自七十九年九月二十四日起，陸續分十期冒領應分配給林淑美、林金欗款項計七百
八十萬元得逞，案經林金欗訴警移送偵辦。因認被告甲○○牽連涉犯刑法第二百十六
條、第二百十條之行使偽造私文書、第二百十七條第一項之偽造印章、第三百三十九
條第一項之詐欺取財罪嫌云云。經審理結果，認被告之犯罪不能證明，因而維持第一
審諭知被告無罪之判決，駁回檢察官在第二審之上訴，固非無見。
惟查：審理事實之法院對於被告有利及不利之證據，應一律注意，詳為調查，綜合全
案證據資料，本於經驗法則以定其取捨，並將取捨證據及得心證之理由於判決內詳為
說明。故證據雖已調查，而尚有其他部分並未調查，仍難遽為被告有利或不利之認定
；苟非調查之途已窮，而被告之犯罪嫌疑仍屬不能證明，要難遽為無罪之判斷；如有
應調查之證據未予調查，率行判決，其判決當然為違背法令。(一)、告訴人林金欗主張
其與林淑美二人所應得之祭祀公業土地分配款七百八十萬元係以九張支票支付，據該
祭祀公業出具之證明書載明係由被告與其父翁中俊代林淑美領取，有該證明書附卷可
稽（第一審卷第八十三頁）；而林淑美之夫郭令望於原審法院證稱：林淑美生前並無
出具委託書委託他人代領上開款項，支票背面之背書是假的，簽名也是假的等語（原
審法院八十三年度上更(一)字第三六五號卷第三十二頁正、背面）。然卷附之上開支票
九張背面確有部分有林淑美之簽名或蓋有林淑美之印文。則該簽名或印文是否為被告
所為有待調查究明。原審雖曾向台北國際商業銀行股份有限公司（即前台北區中小企
業銀行）調得前開支票原本八張，並向第一商業銀行總行儲蓄部調得翁中俊之活期儲
蓄存款存入憑條六紙送請內政部警政署刑事警察局鑑定上開支票及存款存入憑條上翁
中俊字跡與被告及翁雪玲、翁福昌等三兄妹（弟）之筆跡何者相符？經該局鑑定後，
通知原審再蒐集被告兄妹（弟）等三人於七十五年後所書與待鑑字跡類同之字跡多件
，連同原送資料，彙送鑑定（原審重上更(四)字卷第七十六頁），惟原審並未命被告等
提出以供鑑定之資料，亦未調查在本案中被告所提出之答辯狀是否其本人所自書？若
然，可否以被告平時無做作之答辯狀為資料送鑑定？遽謂被告等平時鮮少可能留下簽
寫其父「翁中俊」姓名之筆跡，更不可能沒事去寫其姑媽「林淑美」的姓名，自無從
去搜集被告等平日所書寫與待鑑筆跡類同之字跡以供比對鑑定，而未再予蒐集送鑑定
，遽予判決，尚嫌速斷。(二)、被告之父翁中俊生前以其名義存放於第一商業銀行之定
期存款四百萬元，於其死亡當日（七十九年八月十六日），由其女（即被告之妹）翁
雪玲出面至銀行辦理解約提領手續，有第一商業銀行八十三年八月十六日儲字第一八
七號函附之定期存單及大額領款備查簿影本在卷可稽。被告為翁中俊之長子，事關遺
產權益，依常情難諉謂不知。況翁雪玲於第一審調查時矢口否認有出面辦理其父上開
存款解約提領之事，稱不知其父四百萬元存款之事；嗣於原審更審時自銀行查出係其
辦理解約提領之後，始承認該存款之解約提領係伊出面所辦，並稱是其父死亡前一天
交待伊去辦，其父有說是祭祀公業的錢，伊辦完那天下午其父就死了云云（原審法院
八十二年度上更(一)字第三六五號卷第五十八頁）。於原審法院此次更審時稱其父於死
亡前幾天就叫伊去領，伊直至其父死亡當日早上才去領，領回時，直接交給其父，伊
領回來時，家裡有二、三人在場，其父叫伊出去，等到那些人走後，伊問錢呢？其父
說還債，且說小孩子不要管那麼多。那些人伊都不認識，只剩二十多萬元，其父有拿
給伊。又稱其父第一商業銀行之帳戶亦是伊去處理的，於其父死亡當日早上就一起去
提領出來，差不多四百多萬元近五百萬元等語。惟被告及其弟翁福昌均稱不知情（原
審法院八十七年度重上更(四)字第一七二號卷第十八頁正面、第十九頁、第二十頁正面
、第三十九頁）。而卷附被告之父翁中俊之訃聞（影本）記載翁中俊係於七十九年八
月十六日下午一時許病逝（第一審卷第四十九頁）。如果無訛，則翁中俊是否久病身
體日衰而死亡？死亡前數小時其意識是否清楚，能否說話及處理自己之債務？而翁雪
玲是否見其父病危始前往銀行為其父辦理解約？何以於其父病危之際仍放心將巨款交
其父自行處理，無其他家屬在旁協助或見證？翁雪玲又何以不告知被告及翁福昌等家
人？其等所為之上開供述能否謂合乎通常情理，無悖於經驗法則而可採信？是否另有
隱情，或係為了隱匿翁中俊之遺產或純係迴護被告之飾詞？否則翁雪玲何以未能清楚
交待上開款項之流向，以助早日釐清案情？凡此攸關被告是否知情及與其父翁中俊有
無共謀犯罪關係之認定，原審未根究明白，遽為被告有利之判決，其審理猶有未盡。
上訴意旨指摘原判決不當，尚非全無理由，應認仍有撤銷發回更審之原因。
據上論結，應依刑事訴訟法第三百九十七條、第四百零一條，判決如主文。
中      華      民      國    八十九    年      六      月    二十九    日
                              日最高法院刑事第五庭
                                  審判長法官  董  明  霈
                                        法官  丁  錦  清
                                        法官  林  茂  雄
                                        法官  王  居  財
                                        法官  張  祺  祥
      右正本證明與原本無異
                                              書  記  官
中      華      民      國    八十九    年      七      月      五      日


司法院資訊處製作；財團法人民間司法改革基金會備份。
